---
title: "Chapitre 6"
author: "Andrés Silva"
date: "12/02/2020"
output: github_document
---

Une **variable** est l’observation d’une caractéristique décrivant un échantillon.

En R, une variable est associée à un vecteur ou une colonne d’un tableau.

```{r}
rho <- c(1.34, 1.52, 1.26, 1.43, 1.39) # Création de la variable rho
data <- data.frame(rho = rho) # tableau
data
```

_Variables quantitatives_ : Continues dans une espace échantillonal réel.
_Variables qualitatives_ : une couleur ou une série de sol. Une variable impossible à mesurer numériquement.

L’interprétation __bayésienne__ vise à quantifier l’incertitude des phénomènes. Dans cette perspective, plus l’information s’accumule, plus l’incertitude diminue. L’approche bayésienne évalue la probabilité que le modèle soit réel.

Des rivalités factices s’installent enter les tenants des différentes approches, dont chacune, en réalité, répond à des questions différentes dont il convient réfléchir sur les limitations.

***Les distributions***

Toujours, l’aire sous la courbe d’une distribution de probabilité est égale à 1

En tant que scénario à deux issues possibles, des tirages à pile ou face suivent une loi binomiale, comme toute variable booléenne prenant une valeur vraie ou fausse.

La distribution de Poisson n’a qu’un seul paramètre $\lambda$, qui décrit tant la moyenne des décomptes.

```{r message=FALSE, warning=FALSE}
library("tidyverse")
x <- 0:25
y <- dbinom(x = x, size = 25, prob = 0.5)
print(paste('La somme des probabilités est de', sum(y)))

ggplot(data = tibble(x, y), mapping = aes(x, y)) +
  geom_segment(aes(x = x, xend = x, y = 0, yend = y), color = "grey50") +
  geom_point()
```

La distribution la plus simple est probablement la distribution uniforme. On utilise rarement la distribution uniforme en biostatistiques, sinon pour décrire des a priori vagues pour l’analyse bayésienne.

Les distributions de mesures exclusivement positives (comme le poids ou la taille) sont parfois avantageusement approximées par une loi log-normale, qui est une loi normale sur le logarithme des valeurs: la moyenne d’une loi log-normale est la moyenne géométrique.

```{r message = FALSE, warning = FALSE}
increment <- 0.01
x <- seq(-10, 10, by = increment)
y1 <- dnorm(x, mean = 0, sd = 1)
y2 <- dnorm(x, mean = 0, sd = 2)
y3 <- dnorm(x, mean = 0, sd = 3)

print(paste('La somme des probabilités est de', sum(y3 * increment)))

gg_norm <- data.frame(x, y1, y2, y3) %>% gather(variable, value, -x)

ggplot(data = gg_norm, mapping = aes(x = x, y = value)) +
  geom_line(aes(colour = variable))
```

